【裁判字號】    95,重家上,1
【裁判日期】    950516
【裁判案由】    履行契約
【裁判全文】
臺灣高等法院臺南分院民事判決     95年度重家上字第1號
上  訴  人  乙○○
訴訟代理人  林錫恩  律師
            黃俊達  律師
            莊信泰  律師
上  訴  人  甲○○
訴訟代理人  黃榮坤  律師
上列當事人間履行契約事件，兩造對於中華民國95年1月4日台灣
台南地方法院94年度重家訴字第4號第一審判決各自提起上訴，
本院於95年5月2日言詞辯論終結，茲判決如下：
    主  文
原判決關於命上訴人甲○○應給付上訴人乙○○新台幣捌佰壹拾
陸萬元及自民國94年9月9日起至清償日止，按年息百分之五計算
之利息及該部分假執行之宣告暨訴訟費用之裁判均廢棄。
上廢棄部分，上訴人乙○○在第一審之訴及假執行之聲請均駁回
。
上訴人乙○○之上訴駁回。
第一、二審訴訟費用均由上訴人乙○○負擔。
    事  實
甲、上訴人（即原審原告）乙○○方面：
一、上訴聲明：(一)原判決不利上訴人部分廢棄。(二)上廢棄部分，
    被上訴人應再給付上訴人新台幣（下同）1074萬4234元，及
    自民國（下同）94年9月9日起至清償日止，按週年利率百分
    之5計算之利息。(三)第一審廢棄部分及第二審訴訟費用均由
    被上訴人負擔。
二、答辯聲明：(一)上訴人甲○○之上訴駁回。(二)訴訟費用由上訴
    人甲○○負擔。
三、陳述：除與原判決記載相同者，茲引用之外，補稱：
  (一)上訴人之所以同意以系爭新南段110之1、110之46地號土地
    為台南區中小企業銀行（下稱台南中小企銀）設定抵押權，
    以為建盛光學股份有限公司（下稱建盛公司）借款之擔保，
    係因該二筆土地於91年9月13日遭上開銀行假扣押，經訴外
    人丙○○出面與銀行協調，始達成該銀行於91年11月1日塗
    銷假扣押，上訴人同意於同年月5日設定抵押權予之之協議
    ，否則該銀行可能進行強制執行程序，其結果並不可能發生
    償還銀行部分由上訴人自行承擔之情形。同意設定抵押權者
    ，除上訴人外，尚包括上訴人甲○○及訴外人丙○○，且渠
    等二人皆為建盛公司股東及借款連帶保證人，何以該償還銀
    行之部分皆由上訴人一人自行承擔，於情於理，亦有違誤。
  (二)退萬步言，倘鈞院認定該2600萬元等同於上訴人依遺囑取得
    土地之出售款後，又將款項提供用以償還建盛公司向銀行之
    借款，依民法第281條之規定，上訴人自亦得向上訴人甲○
    ○請求其應分擔之部分334萬6666元，及自償還日92年1月16
    日起之利息。亦即，既僅新南段110之1地號土地為遺囑所載
    之標的，故償還銀行之2600萬元，扣除同段110之46地號土
    地之售價592萬元後，所剩之2008萬，為上訴人所提供用以
    償還之款項。建盛公司之連帶債務人既有六人，上訴人甲○
    ○之分擔額自為334萬6666元。
  (三)上訴人甲○○主張父親並無若知系爭遺囑無效，即欲以契約
    之方式為之意思，與事實不符，此由證人侯正道之證述即可
    明。
  (四)系爭遺囑上有關可以分批支付之記載，因其內容不能確定，
    無從判斷其社會價值，故應係無效，依民法第111條但書之
    規定，自不影響上訴人依系爭遺囑之其他約定向上訴人甲○
    ○所為之請求。
  (五)另上訴人甲○○主張應扣除抵銷應給付之120萬元，恐屬誤
    會。蓋上開土地之售價為2960萬元，依公告現值記載，其中
    110之46地號土地售價為592萬元，110之1地號土地則為2368
    萬元，其中110之46地號之出售款全數償還銀行後，不足款
    再由110之1地號土地之出售款支付，所剩360萬元，依遺囑
    約定，本即應歸屬上訴人，何來應分配予上訴人甲○○而未
    分配之問題。
  (六)綜上，上開土地出售後價格2960萬元扣除110之46地號土地
    售價592萬元，再扣除償還銀行之2008萬元，所剩360萬元既
    歸上訴人所有，4000萬元扣除360萬元後，尚不足3640萬元
    ，上訴人甲○○自應負擔一半即1820萬元。
  (七)上訴人乙○○依民法第281條規定請求應分擔額，合乎民事
    訴訟法第255條第1項第2款情形，其訴之追加，依同法第446
    條第1項之規定，無庸上訴人甲○○同意。
  (八)89年11月21日之遺產分割協議書之成立，並不影響87年6月1
    日遺囑書之效力，蓋該遺囑書並不合乎法定遺囑之要件，依
    法本無效力。
  (九)系爭遺產分割協議書亦不影響系爭87年6月1日附停止條件贈
    與契約之效力。蓋上開遺囑書上兩造皆有以繼承人名義簽章
    ，顯見兩造就該遺囑書所載內容，互相意思表示一致，成立
    附停止條件之贈與契約。另上開遺產分割協議書之標的，除
    系爭遺囑書上所載之四筆土地外，尚包括蔡雨澤之其他遺產
    ，其重點在於分割之方法，並不涉及日後出售，自不影響存
    在於兩造間之附停止條件贈與契約之效力。
  (十)綜上，上開土地出售後價格2960萬元扣除110之46地號土地
    售價592萬元，再扣除償還銀行之2008萬元，所剩360萬元既
    歸上訴人所有，4000萬元扣除360萬元後，尚不足3640萬元
    ，上訴人甲○○自應負擔一半即1820萬元。
四、證據：援用第一審所提證據，並提出土地異動索引、公司股
    東名簿、借據等影本各乙份為證。並聲請訊問證人丙○○、
    侯正道。
乙、上訴人（即原審被告）甲○○方面：
一、上訴聲明：(一)原判決不利於上訴人部分廢棄。(二)上廢棄部分
    ，被上訴人在第一審之訴及其假執行之聲請均駁回。(三)第一
    審廢棄部分及第二審訴訟費用，均由被上訴人負擔。
二、答辯聲明：(一)上訴人乙○○之上訴駁回。(二)訴訟費用由上訴
    人乙○○負擔。
三、陳述：除與原判決記載相同者，茲引用之外，補稱：
  (一)兩造父親蔡雨澤欲以立遺囑之方式為一定財產之處分，此由
    書寫有遺囑書字樣及蔡雨澤於該遺囑書之遺囑人欄下簽名即
    明。故該遺囑書本係屬單獨行為之遺囑，要不待言。因其屬
    代筆遺囑，又不具備代筆遺囑之法定程式，該遺囑自屬無效
    。
  (二)上開無效之遺囑，既本屬單獨行為，是該法律行為之當事人
    自僅係兩造之父親蔡雨澤一人、而無他人。則該遺囑無效後
    ，屬當事人一人所為之單獨行為，自無法依民法第112條規
    定轉換成相對人之契約。原審未查，竟將之解為契約，自有
    違誤。
  (三)上訴人乙○○稱其於蔡雨澤生前分得財產較少，所以蔡雨澤
    才拿4000萬元補償伊云云，亦非屬實。
  1.兩造父親蔡雨澤生前分別於60年8月間及74～77年間，將坐
    落新南段463、119、24-1、23-27、127、127-43地號，及金
    華段140-13地號等七筆土地或全部或部分登記予上訴人乙○
    ○，而該463地號土地嗣經其售出，得款13萬2000元，另上
    開新南段119、24-1、23-27、127、127-43地號土地，及金
    華段140-13地號土地，若依上訴人乙○○之持分並乘以「前
    次移轉現值或原規定地價」，則上開土地之價值合計將高達
    7159萬3658元（不包含上揭13萬2000元部分），顯見上訴人
    乙○○於蔡雨澤生前至少已取得價值7000萬元以上之財產，
    且有數筆不動產係由其所獨得，故上訴人乙○○稱其於蔡雨
    澤生前分得財產較少，故蔡雨澤才拿4000萬元補償伊云云，
    實不足取。
  2.又苟若係因上訴人乙○○於蔡雨澤生前財產分得較少，則於
    各繼承人嗣後為遺產分割協議書時，自可約定由上訴人乙○
    ○再多分一點，即可解決此一少分財產之問題，又何須另先
    給予其現金4000萬元？若上訴人乙○○上開主張為真，則就
    系爭遺囑書中所列四筆不動產以外之財產，各繼承人亦應平
    均分配始合常理。惟查，就該以外之財產，又何以各繼承人
    於遺產分割契約書並未平均分配且上訴人乙○○亦分配較少
    ？足徵上訴人乙○○所述要不足採。
  (四)衡之一般情理及客觀經驗法則，蔡雨澤應不可能讓其女比其
    妻、子多分得財產。按上訴人乙○○於父親生前至少已取得
    價值7000萬元以上之財產，且父親生前之就醫及照料既多由
    上訴人甲○○及母親二人為之，衡之一般情理及客觀經驗法
    則，蔡雨澤實不可能生前即讓其女乙○○比其子丙○○、甲
    ○○及妻蔡楊來豫多分得財產，故系爭遺囑書應係蔡雨澤為
    避免上訴人乙○○多分得其他遺產，乃將遺囑書所列四筆不
    動產於出售變現扣除繳納遺產稅後，作為欲分於上訴人乙○
    ○之財產，並應補足4000萬元，若變現所得足以繳納遺產稅
    及分給上訴人乙○○4000萬元，並再捐出600萬元作為功德
    金而仍有剩，則讓上訴人乙○○就該四筆不動產之所剩款仍
    得均分之意，故該遺囑書既係蔡雨澤為避免上訴人乙○○多
    分得財產，自不可能讓其依系爭遺囑書分產後，仍得就依遺
    囑所未列之其他財產，再平均分產。
  (五)況上訴人乙○○與其他繼承人嗣後亦未依該遺囑書分產或依
    各繼承人應繼分平均分產，甚者，上訴人乙○○於辦理該遺
    產分割協議時，亦未提出其可依系爭遺囑書多分4000萬元，
    並請求上訴人云云，要無理由。
  (六)上訴人乙○○既同意以出售新南段110-1、110-46地號等土
    地之售價，償還建盛公司之借款，則上訴人乙○○就此部分
    （110-1地號部分）自不得再依所稱遺囑書之契約請求上訴
    人甲○○給付，原審如是認定，並無違誤。況上開二筆土地
    出售後，何以係110-46地號土地之售價先用於償還建盛公司
    之借款，不足額再由110-1地號土地之售價償還？而非110-1
    地號土地之售價先用於還款後，不足額再由110-46地號土地
    之售價償還？益徵上訴人乙○○之主張，委無理由。
  (七)另上訴人乙○○上訴鈞院時，竟又依民法第281條規定請求
    應分擔額，顯見此係於二審為訴之追加，上訴人甲○○不同
    意之，是其就此部分之追加，即不合法。
  (八)父親蔡雨澤生前7、8年即已罹患疾病，平常由上訴人甲○○
    與母親陪同就醫、照料，衡之常情，蔡雨澤自不可能獨厚上
    訴人乙○○，蔡雨澤於生前處分財產，曾告知上訴人甲○○
    欲僅分給上訴人乙○○4000萬元，其餘上訴人乙○○不得再
    分產，詎上訴人乙○○竟執父親未在該遺囑書上一一記明之
    遺漏，除仍分得其他財產外，竟又來請求上訴人甲○○給付
    其4000萬元之一半，則上訴人甲○○若知該遺囑無效，又豈
    有欲為他法律行為讓上訴人乙○○得分其他財產又獲有現金
    4000萬元？益見上訴人甲○○若知該遺囑無效，實無欲為他
    法律行為，原審徒以上訴人甲○○於該遺囑書上簽名，即認
    本件有民法第112條規定之適用云云，自非妥洽。
  (九)另上訴人乙○○雖引據證人侯正道之證述，惟此乃該證人之
    推論之詞，蓋於該遺囑書之立遺囑人與全體繼承人簽名時，
    該證人並不在場，是其推論亦非可採。
  (十)兩造之父蔡雨澤於87年6月1日所立之遺囑因不符合代筆遺囑
    之法定要件而無效，業經兩造所不爭執。又父親蔡雨澤既本
    欲以立遺囑之單獨行為方式為一定之法律行為，顯見其並無
    若知系爭遺囑無效，即欲以契約之方式為之之意思。況蔡雨
    澤本即係以立遺囑方式為一定之財產處分，益見其非係為要
    約之意思表示至明。
  (十一)上訴人嗣於系爭遺囑上以繼承人之身分簽名，僅得謂上訴人
    知有該份遺囑，非係有何欲與父親為契約之意思表示。茲蔡
    雨澤上開之遺囑既非係欲成立契約之要約意思表示，則何來
    有他人有效之承諾而得成立契約呢？原審將系爭遺囑書依民
    法第112條規定解釋，自非的當。
  (十二)縱認該無效之遺囑書得成為有效之契約，惟上訴人乙○○所
    得請求之金額及利息，亦應非如原判決主文所載。蓋依系爭
    遺囑書所載，該4000萬元款項「可以分批支付」，雖未記載
    如何分批，然此既係上訴人甲○○得主張之權利，自可由上
    訴人甲○○提出分批給付或由上訴人乙○○向上訴人甲○○
    徵詢，是上開記載自不涉不能確定之問題。故縱認系爭遺囑
    書得成為有效之契約，上訴人乙○○得據其請求，惟上訴人
    甲○○亦主張分批給付，故上訴人乙○○請求上訴人甲○○
    一次給付及利息，自無理由。
  (十三)再者，上訴人乙○○亦不否認出售新南段110-1、110-46地
    號土地，有剩款360萬元，惟此剩餘款既應依兩造及丙○○
    各3分之1分配給予上訴人甲○○120萬元而未給付，則縱認
    系爭遺囑書得成為有效之契約，上訴人甲○○得據此主張扣
    除抵銷之。
四、證據：援用第一審所提證據。
    理  由
甲、程序方面：
    按「訴狀送達後，原告不得將原訴變更或追加他訴。但有下
    列各款情形之一者，不在此限：二、請求之基礎事實同一者
    。」、「訴之變更或追加，非經他造同意不得為之。但第25
    5條第1項第2款至第6款之情形，不在此限。」，民事訴訟法
    第255條第1項第2款及第446條第1項分別定有明文。查上訴
    人乙○○提起本件上訴，並追加主張民法第281條之法律關
    係為本件請求權基礎之一，係基於本件系爭遺囑書及遺產分
    割協議書所生糾紛之同一基礎事實，上訴人甲○○雖不同意
    ，依法仍應准許，合先敘明。
乙、實體方面：
一、上訴人乙○○主張：兩造之父蔡雨澤於87年6月1日與兩造及
    兩造之兄丙○○、母親蔡楊來豫訂定分產契約書，約定：「
    根據蔡雨澤遺囑該所有之肆批土地新南段127之30地號（
    市政府對面）135坪、金華段83之3地號（金華路尾）坪
    、金華路84之5地號（金華路尾）162坪、新南段110之l
    地號（皇嘉三溫暖）242坪，上述肆批土地出售後，應遵守
    下列事項：(二)繳遺產稅後餘款優先分給乙○○新台幣4000萬
    元整。如有不足，應由丙○○、甲○○各半負責，充足4000
    萬元給乙○○（可以分批支付）。」等語。按上開分產契約
    書，雖名為兩造之父蔡雨澤之遺囑，實為分產契約書，此觀
    契約書之內容，開宗明義即記載：「根據蔡雨澤遺囑該所有
    之肆批土地」，暨最末由先父以遺囑人身分簽名，兩造及丙
    ○○、蔡楊來豫皆以繼承人之身分簽名，即可得知。根據前
    揭分產契約書，兩造間實已存在附有停止條件之贈與契約，
    於前揭契約書所載四筆土地出售、繳納遺產稅後，不足分給
    上訴人乙○○4000萬元時，始生效力。查先父蔡雨澤過世後
    ，遭財政部台灣省南區國稅局開立85、86、87年度贈與稅繳
    款書，金額合計為1821萬3300元，違章案件罰鍰繳款書3433
    萬6500元，另遺產稅共計4136萬5458元，嗣因兩造等繼承人
    無力繳納稅款，遂以前揭契約書所載新南段127之30地號、
    金華段83之3地號、金華段84之5地號等三筆土地抵繳稅款，
    另新南段110之1地號土地與相鄰之110之46地號土地，合併
    出售予訴外人李曾秀緞，價金為2960萬元，用以償還建盛光
    學股份有限公司（以下簡稱建盛公司）向台南區中小企業銀
    行（以下簡稱台南中小企銀）之借款2600萬元，塗銷抵押權
    之後，僅剩360萬元，而新南段110之l地號土地面積為417平
    方公尺，同段110之46地號土地面積僅268平方公尺，依照比
    例計算，出售新南段110之1地號土地之餘款為219萬1532元
    ，顯不足4000萬元，不足之部分金額為3780萬8468元，上訴
    人甲○○須負責一半即1890萬4234元。上訴人乙○○曾於94
    年8月5日以存證信函向上訴人甲○○催討上款，詎上訴人甲
    ○○皆拒不回應，上訴人乙○○迫不得已，爰依上揭遺囑書
    所成立之贈與契約關係提起本訴，請求上訴人甲○○給付上
    訴人乙○○1890萬4234元及利息等語。（原審判決上訴人甲
    ○○應給付上訴人乙○○816萬元，及自94年9月9日起至清
    償日止，按週年利率百分之5計算之利息，駁回上訴人乙○
    ○其餘之請求，本件兩造分別就其敗訴部分提起上訴）。
二、上訴人甲○○則以：單獨行為之遺囑無效，不具備得轉換成
    契約之要件，系爭遺囑書因不備法定程式，自屬無效。上訴
    人乙○○稱其於蔡雨澤生前分得之財產較少，故蔡雨澤才拿
    4000萬元補償伊云云，亦非屬實。且衡諸一般情理及客觀經
    驗法則，蔡雨澤應不可能讓其女兒比其妻、子多分得財產云
    云，資為抗辯。
三、查上訴人乙○○主張：兩造之被繼承人蔡雨澤於87年6月10
    日死亡，兩造及訴外人丙○○均為蔡雨澤之子女，蔡楊來豫
    為蔡雨澤之妻，均為蔡雨澤之繼承人。被繼承人蔡雨澤於生
    前，曾於87年6月1日與兩造、丙○○、蔡楊來豫共同簽立遺
    囑書，內容略載：「一、茲根據蔡雨澤遺囑該所有之肆批土
    地新南段127-13（註：應為新南段127-30之誤載）（市政
    府對面）135坪、金華段83-3（金華路尾）坪、金華
    路84-5（金華路尾）162坪、新南段110-l（皇嘉三溫暖）
    242坪，上述肆批土地出售後，應遵守下列事項．．．(二)繳
    遺產稅後餘款優先分給乙○○4000萬元整。如有不足，應由
    丙○○、甲○○各半負責，充足4000萬元給乙○○（可以分
    批支付）。」等語，並分別由兩造及訴外人丙○○、蔡楊來
    豫於該遺囑書上簽名。嗣兩造被繼承人蔡雨澤過世後，遭財
    政部台灣省南區國稅局開立85、86、87年度贈與稅繳款書，
    金額合計為1821萬3300元，違章案件罰鍰繳款書3433萬6500
    元，另遺產稅共計4136萬5458元，嗣因兩造等繼承人無力繳
    納稅款，經財政部台灣省南區國稅局台南市分局同意以包含
    上揭遺囑書所載之台南市○○區○○段127-30地號、金華段
    84-5、83-3地號等三筆土地抵繳稅款。另本件兩造與訴外人
    丙○○將上揭遺囑書上所載之台南市○○段110-1地號土地
    ，與相鄰之110-46地號土地合併出賣予訴外人李曾秀緞，價
    金共計2960萬元，其中2600萬元用以償還建盛公司向台南中
    小企銀之借款並塗銷抵押權後，僅剩360萬元各情，此有上
    訴人乙○○提出兩造之父蔡雨澤遺囑書影本乙份、繳款書影
    本五份、土地登記謄本七份、不動產買賣合約書及存證信函
    影本各乙份、戶籍登記謄本各五份、財政部台灣省南區國稅
    局台南市分局函文暨核准抵繳土地明細表影本各二份、股東
    名簿及借據影本等各乙份附卷可稽（原審卷第6頁～第29頁
    、第35頁至第47頁、第61頁、第62頁）。而兩造之父蔡雨澤
    死亡後，兩造及訴外人丙○○、蔡楊來豫於89年11月21日另
    共同簽立遺產分割協議書，約定原蔡雨澤名下所有之坐落台
    南市○區○○段1341、1322-8地號，及西區○○段46、47、
    48地號，及安平區○○段83-3、84-5地號，及安平區○○段
    110-1、110-31、127-30、135-8、135-15地號等12筆土地暨
    未保存建物（門牌號碼：安平區○○里○○路232、234號）
    乙棟，及建盛公司之股票、現金等遺產之分割方式，本件兩
    造及訴外人丙○○、蔡楊來豫等四名繼承人並已依該遺產分
    割協議書辦理遺產分割登記完畢，此亦有上訴人甲○○提出
    之遺產分割協議書影本在卷足按（原審卷第54頁至第56 頁
    ），復為兩造所不爭執（本院卷第45頁、第53頁），堪信為
    真正。
四、本件首應審究者，厥在「兩造之父蔡雨澤於87年6月1日所書
    立之『遺囑書』是否發生遺囑之效力？」，經查：
  (一)「按代筆遺囑，由遺囑人指定三人以上之見證人，由遺囑人
    口述遺囑意旨，使見證人中之一人筆記、宣讀、講解，經遺
    囑人認可後，記明年、月、日，及代筆人之姓名，由見證人
    全體及遺囑人同行簽名，遺囑人不能簽名者，應按指印代之
    。代筆遺囑未依此法定方式製作者，自屬無效。」，業經最
    高法院著成81年度台上字第484號判例可資參照。
  (二)查兩造之父蔡雨澤於87年6月1日委由訴外人侯正道代為書立
    遺囑，蔡雨澤係於「遺囑人」欄下簽名，兩造及證人丙○○
    （兩造之兄）、訴外人蔡楊來豫（兩造之母）均於「繼承人
    」欄下簽名，此有遺囑書在卷可證，並經證人侯正道於原審
    及本院結證在卷，且為兩造所不爭。依上說明，兩造之父蔡
    雨澤原係欲以「遺囑」之方式預為一定之法律行為，惟該遺
    囑書蔡雨澤係由訴外人侯正道代筆，惟侯正道未於遺囑書中
    列名為見證人，復無其他見證人二名簽名，上開遺囑書並不
    符合民法第1194條代筆遺囑之法定要件，依法上開「遺囑書
    」應不生遺囑之效力。
  (三)又「按無效之法律行為，若具備他法律行為之要件，並因其
    情形，可認當事人若知其無效，即欲為他法律行為者，其他
    法律行為，仍為有效。」，民法第112條定有明文。按遺囑
    之性質係單獨行為，並無需繼承人共同簽立。而本件係由遺
    囑人蔡雨澤委託證人侯正道代筆而書立，其後再由繼承人即
    兩造、丙○○及蔡楊來豫於遺囑書後繼承人欄簽名確認，為
    兩造所自認，顯見被繼承人蔡雨澤欲以遺囑之方式預為一定
    之法律行為（處分其名下財產）外，繼承人等亦均同意按蔡
    雨澤書面遺囑之內容為履行，此觀之證人侯正道於原審結證
    稱「被繼承人（蔡雨澤）要他的子女在遺囑書上簽名，就是
    為了讓他的子女承認遺囑書上所寫的內容」等語自明。因此
    系爭遺囑書因不符合代筆遺囑之法定要件而歸於無效，惟就
    全體繼承人嗣後承認上開遺囑內容，彼此間意思表示一致，
    應認已成立一個新的契約（民法第153條參照），亦即就繼
    承人依約將坐落台南市○○段127-30、金華段83-3、金華段
    84-5、新南段110-1地號等土地出售繳納遺產稅後，餘款應
    優先分給乙○○40,000,000元，如有不足，由甲○○、丙○
    ○各半負責等約定，蔡雨澤之繼承人等（即兩造、丙○○及
    蔡楊來豫）仍負有履行新契約（即是遺囑內容）之義務，原
    蔡雨澤之遺囑內容既已成為其繼承人等新成立之民事契約，
    兩造及丙○○及蔡楊來豫均應受此契約之拘束。
五、本案次應審究者，「兩造、丙○○及蔡楊來豫另於89年11月
    21日共同簽立之遺產分割協議書，有無推翻上開兩造所達成
    贈與契約之效力？」，經查：
  (一)按「當事人互相表示意思一致者，無論其為明示或默示，契
    約即為成立。」民法第153條第1項定有明文。而「當事人間
    合法締結之契約，雙方均應受其拘束，除兩造同意或有解除
    原因發生外，不容一造任意反悔請求解約。」、「當事人間
    訂立新契約，同時將舊契約廢除。嗣新契約又經雙方同意解
    除，則除有回復舊契約效力之特別約定外，舊契約不因新契
    約之解除而復活。」，分經最高法院著成19年上字第985號
    判例、78年度台上字第1482號判決可稽。
  (二)查兩造之父蔡雨澤（87年6月10日死亡）於87年6月1日委由
    訴外人侯正道代為書立遺囑，並由繼承人即兩造、丙○○及
    蔡楊來豫簽名確認後，兩造、丙○○及蔡楊來豫復於89年11
    月21日共同簽立，就兩造之父蔡雨澤名下所有遺產（即13筆
    房地、建盛公司與建成實業股份有限公司之股票共330股、
    現金1000元）達成遺產分割之協議，兩造及其他繼承人並已
    依該「遺產分割協議書」辦理遺產分割登記完畢，為兩造所
    不爭，並有「遺產分割協議書」在卷足按（原審卷第54頁至
    第56頁），自堪信真正。
  (三)依兩造之父蔡雨澤委託侯正道書立之「遺囑書」內容以觀（
    兩造、丙○○及蔡楊來豫等繼承人嗣後簽名確認），蔡雨澤
    簽立遺囑書之目的，要求上訴人甲○○及兩造之兄丙○○將
    來處分蔡雨澤之遺產後，應分給上訴人乙○○4,000萬元，
    其方式係以出售蔡雨澤名下坐落「台南市○○段127-30」、
    「金華段83-3」、「金華段84-5」、「新南段110-l」地號
    四筆土地，所得價款於繳納遺產稅後，餘額優先給予上訴人
    乙○○4,000萬元，如上訴人乙○○所得不足4,000萬元部分
    ，則由上訴人甲○○及兩造之兄丙○○各負擔一半，並未涉
    及蔡雨澤其餘遺產部分之分配問題，足見依蔡雨澤之遺囑內
    容及全體繼承人（兩造、丙○○及蔡楊來豫）於遺囑上簽名
    之真意，係在確保上訴人乙○○能夠得到蔡雨澤遺囑所約定
    之價值4,000萬元現金，至為灼然。因此，乙○○若能取得
    該四千萬元現金，則其就蔡雨澤之其他遺產，即不應再為主
    張，否則乙○○本於共同繼承人之地位，本得共同繼承其父
    蔡雨澤之遺產，何須再立該遺囑書以為保障。
  (四)茲查兩造、丙○○及蔡楊來豫嗣於89年11月21日另行協議簽
    立「遺產分割協議書」，其前言載明「立遺產分割協議書人
    等均係被繼承人蔡雨澤之合法繼承人，茲因被繼承人於民國
    87年6月10日死亡而開始繼承權利義務，依法吾等應為共同
    取得其遺產。惟被繼承人生前未以遺囑定有分割遺產之方法
    ，又無指定或遺囑委託他人代定，今經吾等繼承人全體同意
    締訂遺產分割協議條件如後記標示，由各人管業、收益、納
    課永為己業，日後絕無異議，恐口無憑，特立本書呈送存查
    為據」。此外，上訴人乙○○依上開「遺產分割協議書」，
    分得台南市○○段46號養地（面積1060.02平方公尺），應
    有部分367/162000；同段47號養地（面積42.76平方公尺）
    ，應有部分367/162000；同段48號養地（面積34.02平方公
    尺），應有部分367/162000；同市○○區○○段83-3號地目
    雜（面積286平方公尺），應有部分1/3；同市○○區○○段
    84-5號地目雜（面積536平方公尺），應有部分1/3；同市○
    ○區○○段110-1號地目建（面積417平方公尺），應有部分
    1/3；同市○○區○○段110-31號地目建（面積384平方公尺
    ），應有部分1/3；同市○○段127-30號地目旱（面積448平
    方公尺），應有部分1/3；另未保存建物即同市○○區○○
    路232、234號地面層215.5平方公尺。至於全體繼承人原同
    意上訴人乙○○優先自變賣「台南市○○段127-30」、「金
    華段83-3」、「金華段84-5」、「新南段110-l」地號四筆
    遺產取得4千萬元部分則未見說明，改由上訴人乙○○、甲
    ○○及丙○○各分得上開地號土地應有部分1/3，依上開遺
    產分割協議書之內容以觀，顯見蔡雨澤之全體繼承人最後成
    立新的「遺產分割協議書」之際（嗣全部履行完畢），已經
    協議解除彼等先前所成立之贈與契約（87年6月1日成立，內
    容與蔡雨澤遺囑相同），應堪認定。
  (五)至於證人即兩造之兄丙○○於原審及本院到庭雖證稱「我爸
    爸的意思是4筆土地出售後要拿4000萬元給乙○○，如有不
    足，由我和甲○○補足」、「我父親認為我妹妹乙○○沒有
    房子，所以要我們兄弟二人給我妹妹4000萬元，讓她去買房
    子」、「89年11月21日遺產分割協議書並未排除蔡雨澤先前
    遺囑之內容」云云（本院卷第54頁至第56頁），惟甲○○辯
    稱：其兄丙○○因投資股票失利，致彼等財產均遭銀行假扣
    押，其兄亦欠乙○○一些債務，故作此證言，亦減輕其負擔
    。是其所言是否為真，已非無疑，況且，既與上開「遺產分
    割協議書」前言所載「茲因被繼承人於民國87年6月10日死
    亡而開始繼承權利義務，依法吾等應為共同取得其遺產。惟
    被繼承人生前未以遺囑定有分割遺產之方法，又無指定或遺
    囑委託他人代定，今經吾等繼承人全體同意締訂遺產分割協
    議條件如後記標示．．」部分不符，且查上訴人乙○○嗣後
    既取得系爭台南市○○○段127-30」、「金華段83-3」、「
    金華段84-5」、「新南段110-l」4筆土地之應有部分1/3，
    並增加分得其他部分之土地，卻又主張仍得再行請求上訴人
    甲○○給付變賣上開4筆土地不足4000萬元部分之權利，顯
    與當初其父書立遺囑書所欲保障其獲得4000萬元之意旨有違
    ，當非當事人之本意，而上訴人乙○○亦承認雙方於同意將
    上開土地其中三筆經抵繳相關稅額時，並未談及該4000萬元
    如何處理之問題（見本院卷第74頁）。足見上訴人乙○○、
    甲○○及丙○○等人於上開「遺產分割協議書」成立時，應
    已排除原遺囑內容約定之效力，證人丙○○所述內容與上開
    事證不符，洵不足採。另證人侯正道僅受託書立遺囑，對於
    全體繼承人嗣後另成立「遺產分割協議書」並不知情，所為
    證言不能為本案必要之證明，亦難憑採。
六、綜上所述，兩造及證人丙○○及蔡楊來豫之被繼承人蔡雨澤
    於87年6月1日委由證人侯正道所書立之遺囑，將其中「新南
    段127-30」、「金華段83-3」、「金華段84-5」、「新南段
    110-l」4筆土地於將來變賣後優先給付上訴人乙○○4000萬
    元，如有不足由上訴人甲○○及丙○○補足乙節，雖因欠缺
    遺囑法定要件而無效，惟兩造及證人丙○○及蔡楊來豫嗣於
    遺囑後面簽名承認遺囑內容效力，全體繼承人意思表示一致
    ，依法所為約定贈與關係雖為有效。惟因兩造及證人丙○○
    及蔡楊來豫全體繼承人嗣於89年11月21日已另行成立「遺產
    分割協議書」，由上訴人乙○○分得遺產「新南段127-30」
    、「金華段83-3」、「金華段84-5」、「新南段110-l」4筆
    土地應有部分1/3及其他部分土地（見上述），係已排除兩
    造及丙○○及蔡楊來豫等人原先「變賣上開4筆土地優先給
    付上訴人乙○○4000萬元（如有不足由上訴人甲○○及證人
    丙○○共同補足）」之約定之效力，雖嗣後上訴人乙○○並
    未自變賣上開土地中取得4000萬元，惟依上說明，原契約內
    容既已嗣後另為協議而失其效力，上訴人甲○○與丙○○自
    無補足4000萬元之義務。原審疏查，判決上訴人甲○○應給
    付上訴人乙○○816萬元及自94年9月9日起至清償日止，按
    年息百分之五計算之利息及該部分假執行之宣告，洵有未洽
    ，上訴人甲○○上訴意旨指摘原判決該部分不當，求為廢棄
    改判，為有理由，應由本院將原判決該部分廢棄，並改判如
    主文第二項所示。至於上訴人乙○○上訴請求再為給付部分
    ，基於上開說明，則無理由，應予駁回。
七、本件事證已臻明確，兩造其餘攻擊防禦方法及證據資料，核
    與本件判決結果不生影響，不予一一論述，併予敘明。
結論：本件上訴人甲○○之上訴為有理由，上訴人乙○○之上訴
為無理由，依民事訴訟法第四百四十九條第一項、第四百五十條
、第七十八條，判決如主文。
中    華    民    國    95    年    5    月    16     日
                  民事第三庭    審判長法  官  陳光秀
                                      法  官  楊省三
                                      法  官  曾平杉
上為正本係照原本作成。
如對本判決上訴，須於判決送達後20日內向本院提出上訴狀，未
表明上訴理由者，應於上訴後20日內，向本院提出理由書（須附
繕本）。
中    華    民    國    95    年    5    月    19     日
                                     書記官  葉秀珍
                                                K


司法院資訊處製作；財團法人民間司法改革基金會備份。
